臺灣宜蘭地方法院刑事判決　　　　　　　99年度簡上字第48號
上　訴　人　台灣宜蘭地方法院檢察署檢察官
被　　　告　林庭瑜
上列上訴人即被告因詐欺案件，不服本院簡易庭於中華民國99年
9月7日所為99年度簡字第617號第一審簡易判決（聲請簡易判決
處刑案號：99年度偵字第2904號），提起上訴，及移送併案審理
（99年度偵字第3543號、第4049號），本院管轄之第二審合議庭
判決如下：
    主  文
原判決撤銷。
林庭瑜幫助犯詐欺取財罪，處有期徒刑肆月，如易科罰金，以新
台幣壹仟元折算壹日。緩刑貳年，緩刑期間付保護管束；並應於
緩刑期間履行如附表二所示之義務。
    事  實
一、林庭瑜依其社會生活經驗及智識程度，已預見提供自己帳戶
    之存摺、金融卡及金融卡密碼予他人，可能遭人將之作為從
    事詐欺取財等犯罪行為之工具，竟不違背其本意，基於幫助
    他人為財產犯罪之不確定故意，於民國99年1月8日至99年1
    月18日間某日，在台灣地區不詳處所，將其向中國信託商業
    銀行宜蘭分行申請開立之000000000000號帳戶之金融卡、密
    碼等提供與真實姓名年籍不詳之人，幫助該不詳之人所屬詐
    欺集團為詐欺他人金錢後，被害人匯款及詐欺集團提款等之
    用，容認詐欺集團使用上開金融機構帳戶以遂行詐欺行為。
    嗣該詐欺集團成員，於取得前揭存摺、金融卡及密碼後，先
    後為如附表一所示之詐欺行為。嗣因如附表一所示之被害人
    發覺有異後，報警循線查獲上情。
二、案經桃園縣政府警察局中壢分局報請台灣宜蘭地方法院檢察
    署檢察官偵查後聲請簡易判決處刑及彰化縣警察局鹿港分局
    報請台灣宜蘭地方法院檢察署檢察官移送併辦。
    理  由
一、證據能力部分：
  (一)按被告以外之人於審判外之言詞或書面陳述，除法律有規定
    者外，不得作為證據。又被告以外之人於審判外之陳述，雖
    不符前四條之規定，而經當事人於審判程序同意作為證據，
    法院審酌該言詞陳述或書面陳述作成時之情況，認為適當者
    ，亦得為證據，刑事訴訟法第159條第1項、第159條之5第1
    項分別定有明文。而所謂「審酌該陳述作成時之情況，認為
    適當」者，係指依各該審判外供述證據製作當時之過程、內
    容、功能等情況，是否具備合法可信之適當性保障，加以綜
    合判斷而言（最高法院94年度台上字第3277號判決意旨、第
    5830號判決意旨參照）。經查，被告林庭瑜於本院準備程序
    、審理中同意證人即被害人楊欣寧、賴雅靜於警詢之證述作
    為證據，而本院審酌前揭警詢筆錄，認上開證據資料製作時
    之情況，尚無違法不當及證明力明顯過低之瑕疵，認以之作
    為證據應屬適當。揆諸前開規定，爰依刑事訴訟法第159條
    之5規定，認前揭證據均有證據能力。
  (二)按被告以外之人於審判外之言詞或書面陳述，除法律有規定
    者外，不得作為證據。又被告以外之人於審判外之陳述，雖
    不符前四條之規定，而經當事人於審判程序同意作為證據，
    法院審酌該言詞陳述或書面陳述作成時之情況，認為適當者
    ，亦得為證據。當事人、代理人或辯護人於法院調查證據時
    ，知有第159條第1項不得為證據之情形，而未於言詞辯論終
    結前聲明異議者，視為有前項之同意，刑事訴訟法第159 條
    第1項、第159條之5第1項、第2項分別定有明文。本件被告2
    人及檢察官於本院審理時對下列所述其他證據資料，均不爭
    執其證據能力，本院審酌該等證據資料作成時之情況，亦無
    不宜作為證據之情事，依刑事訴訟法第159條之5第2項規定
    ，自均有證據能力。
二、訊據被告固坦承申請上開中國信託商業銀行宜蘭分行帳戶並
    領得存摺、金融卡等物之事實，惟矢口否認有何幫助詐欺犯
    行，辯稱：該帳戶金融卡係在99年1月間遺失，同時遺失的
    尚有郵局、台新銀行之金融卡等語。
三、經查：
  (一)被告有向中國信託商業銀行宜蘭分行申請開立000000000000
    號帳戶，並領取存摺、金融卡之事實，業據被告於警詢、偵
    查及本院審理時坦承不諱，且有中國信託商業銀行股份有限
    公司99年2月4日中信銀字第09922271202532號函暨所附萬通
    銀行存摺開戶約定書、中國信託商業銀行印鑑卡在卷可按（
    彰化縣警察局鹿港分局警卷第7至10頁、桃園縣政府警察局
    中壢分局警卷第5頁）。又被害人楊欣寧、賴雅靜分別於如
    附表一所示之時間遭詐騙集團詐騙，並分別匯款至被告前揭
    中國信託商業銀行帳戶等情，業據證人即被害人楊欣寧、賴
    雅靜於警詢時指述綦詳，並有中國信託商業銀行存款系統歷
    史交易查詢報表、帳戶歷史交易查詢、中國信託自動櫃員機
    交易明細表附卷可按（彰化縣警察局鹿港分局警卷第11 至
    22、28頁、桃園縣政府警察局中壢分局警卷第14頁），足見
    被告之上揭中國信託商業銀行帳戶，確遭詐欺集團利用以做
    為詐欺之犯行使用無誤。
  (二)被告對發現金融卡遺失之過程，先後供述並非一致，於警詢
    時稱：我並不知道中國信託金融卡遺失，是萬泰銀行打電話
    給我，告訴我帳戶遭警示，我才知道卡片遺失（桃園縣政府
    警察局中壢分局警卷第2頁）；於偵查中稱：有一位萬泰銀
    行羅東分行人員打給我，說我帳戶在聯徵上出現異常，說如
    果我沒有在用，就直接到羅東分行辦理結束，因為該人員係
    用無顯示號碼，所以我沒有理會，後來我請李欣怡匯2萬元
    到帳戶給我，我要拿提款卡告訴他我的帳戶時，才發現我的
    提款卡不見（偵卷第17頁）；於本院99年11月25日準備程序
    稱：我請李欣怡匯1萬元給我，我要告訴她我的中國信託提
    款卡帳號，才發現我的三張提款卡均不見了（本院卷第21至
    22頁）；於本院審理中稱：我報案時是等到萬泰銀行通知我
    說我的帳戶有問題，我才知道遺失（本院卷第80頁），被告
    究係因萬泰銀行人員之通知而知悉其金融卡遺失，或係因要
    李欣怡匯款而知悉其金融卡遺失，前後供述不一，又其係要
    李欣怡匯款之金額為1萬或2萬，亦未能一致；另被告於99年
    11 月25日、100年1月6日準備程序時均稱其中國信託金融卡
    係置於名片夾中，身分證亦放在名片夾中，係整個名片夾不
    見等語（本院卷第21、34至35頁），惟於本院審理中則改稱
    ：身分證沒有遺失（本院卷第80頁），被告關於其如何得知
    遺失、遺失何物，供述先後相異，所述實難採信。
  (三)另就取得被告帳戶金融卡與密碼資料之詐欺集團而言，該詐
    欺集團既利用該帳戶作為收取騙得款項之工具，且確有被害
    人因受騙而匯款至上開帳戶，衡情該詐欺集團當無可能選擇
    一隨時可能遭帳戶所有人掛失而無法使用之帳戶，作為收取
    款項之用，否則，倘該詐欺集團尚未及實施詐欺犯行，甚者
    已實施詐欺犯行而未及提領詐得款項前，該帳戶所有人已先
    行將帳戶掛失，則該詐欺集團豈非徒勞無功、一無所獲，是
    被告辯稱上開帳戶係遺失等情，顯與常理相悖。
  (四)按使用金融卡領取帳戶內之款項，須操作自動櫃員機輸入正
    確之密碼，始能順利提領；持有金融卡之人若非得帳戶所有
    人之同意或授權而知悉金融卡之密碼，其欲以隨機輸入數字
    號碼之方式命中正確之密碼而領取款項，以現今金融卡密碼
    設計之精密程度而言，其機率實屬微乎其微。被告自承其金
    融卡之密碼並非其生日、身分證號碼，而係其先生之國曆生
    日（桃園縣政府警察局中壢分局警卷第2頁、偵卷第17頁）
    ，如非被告告知，詐欺集團成員如何得知被告配偶之生日，
    並如何得以猜到被告係以配偶生日作為金融卡密碼。是被告
    於中國信託商業銀行所開設之本件帳戶金融卡與密碼資料，
    當係被告自己提供予他人使用無誤。
  (五)按刑法上故意，分直接故意（確定故意）與間接故意（不確
    定故意），行為人對於構成犯罪之事實，明知並有意使其發
    生者，為直接故意；行為人對於構成犯罪事實，預見其發生
    而其發生並不違背其本意者，為間接故意。又間接故意與有
    認識的過失區別，在於二者對構成犯罪事實，雖均預見其能
    發生，但前者對其發生，並不違背其本意，後者則確信其不
    發生。且幫助犯成立，以行為人主觀上認識被幫助者，正欲
    從事犯罪或係正在從事犯罪，且該犯罪有既遂可能，而其行
    為足以幫助他人實現構成要件者，即具有幫助故意，並不以
    行為人確知被幫助者，係犯何罪名為必要。又於金融機構開
    設帳戶，請領存摺及金融卡，係針對個人身分社會信用而予
    以資金流通，具有強烈之屬人性，而金融帳戶為個人理財工
    具，且金融存摺、金融卡亦事關個人財產權益保障，其專有
    性甚高，除非本人或與本人親密關係者得使用該帳戶，他人
    難認有何理由可使用該帳戶，因之一般人均會妥為保管及防
    止金融帳戶遭人盜用之認識，縱使特殊情況偶需交付他人使
    用，亦必深入瞭解用途及合理性始予提供，且該等專有物品
    ，如落入不明人士手中，而未加以闡明正常用途，極易被利
    用為與財產有關犯罪工具，亦為吾人依一般生活認知所易體
    察之常識。而有犯罪意圖者非有正當理由，竟徵求他人提供
    帳戶，客觀上可預見其目的係供為某筆資金存入後再行領出
    之用，且該筆資金存入及提領過程係有意隱瞞其流程及行為
    人身分曝光用意，常人本於一般認知能力均易瞭解。從而如
    非為詐欺取財、恐嚇取財或洗錢等不法目的，衡情應無使用
    他人帳戶存摺、金融卡之理。被告為32歲之成年人，且係大
    學畢業，為被告供述屬實，足認被告受有相當教育訓練，而
    具一般知識能力，且近來諸如擄車勒贖、假勒贖電話、刮刮
    樂詐財、網路詐騙、電話詐騙等恐嚇取財及詐欺取財犯罪類
    型，層出不窮，該等犯罪多係利用他人帳戶，作為恐嚇取財
    或詐欺取財所得財物出入帳戶，此經媒體廣為報導，政府亦
    多方政令宣導防止詐騙案發生，被告對此自難諉為不知，被
    告係自己提供予金融卡及密碼與他人使用，業如前述，被告
    對將可能遭詐欺集團使用之事自應有所認知，顯見被告對其
    行為可能導致詐欺集團利用其帳戶之情形，已有所預見。而
    被告亦未於詐欺集團利用其帳戶為詐欺行為前，為辦理掛失
    、變更密碼之方式以防制詐欺集團為詐欺行為，任憑該帳戶
    淪為詐欺集團成員作為詐騙被害人楊欣寧、賴雅靜之工具，
    亦足認被告容認犯罪事實發生之本意。
  (六)綜上，被告所辯不足採信，本件事證明確，被告犯行堪予認
    定，應依法論科。
四、被告交付上開存摺、金融卡、密碼予詐欺集團中之成員，使
    詐欺集團對不特定人施詐，經被害人楊欣寧、賴雅靜匯款至
    被告上開帳戶，以利詐欺集團施詐得逞，對於詐欺集團施以
    助力，核被告所為，應成立刑法第30條第1項前段、第339條
    第1項之幫助詐欺取財罪。又被告以一幫助行為，幫助詐欺
    集團成員先後對被害人楊欣寧、賴雅靜詐欺取財，侵害數個
    財產法益，係一行為觸犯數罪名，為想像競合犯，應依刑法
    第55條規定從一重之幫助詐欺取財罪論處（最高法院98年度
    台非字第30號判決意旨參照）。被告基於幫助之犯意而為非
    屬詐欺取財犯行之構成要件行為，為幫助犯，爰依刑法第30
    條第2項之規定，按正犯之刑減輕之。檢察官聲請簡易判決
    處刑書雖僅就被告幫助詐欺集團為附表編號1之犯行為聲請
    簡易判決處刑，惟被告幫助詐欺集團為附表編號2之事實，
    業如前述，本院認此部分與業經聲請簡易判決處刑之部分，
    為裁判上一罪之關係，應為原聲請效力所及，本院自得審理
    ，併此敘明。原審對被告論罪科刑，固非無據，惟併案部分
    為原審未及審酌，尚有未洽，檢察官以另有裁判上一罪未及
    判決而提起上訴，為有理由，應由本院將原判決撤銷改判。
    爰審酌被告提供帳戶予不法集團使用，嚴重影響社會治安及
    金融交易秩序，造成被害人之金錢損失，增加被害人尋求救
    濟之困難，使詐欺犯罪不易查察，暨其犯罪動機、目的、智
    識程度、精神狀態、犯後仍矢口否認，已與被害人楊欣寧、
    賴雅靜達成和解（有和解書在卷可稽）等一切情狀，量處如
    主文所示之刑，並諭知易科罰金折算標準。
五、附條件緩刑之宣告：
  (一)被告前未曾受有期徒刑以上刑之宣告，有卷附台灣高等法院
    被告全國前案紀錄表可按，其因一時失慮，致罹刑典，今已
    與被害人楊欣寧、賴雅靜達成和解，有和解筆錄在卷足憑，
    經此起訴審判，當知所警惕，信無再犯之虞，本院認所宣告
    之刑以暫不執行為適當，並諭知緩刑2年，以啟自新，且依
    刑法第93條第1項之規定，於緩刑期間付保護管束。
  (二)按緩刑宣告，得斟酌情形，命犯罪行為人向被害人支付相當
    數額之財產或非財產上之損害賠償，且上開條件得為民事強
    制執行名義，刑法第74條第2項第3款及同條第4項亦分別定
    有明文。查被告已與被害人楊欣寧、賴雅靜達成民事和解，
    已如前述，為督促被告能履行前揭和解筆錄所載事項，以維
    被害人楊欣寧、賴雅靜權益，本院斟酌上開各項情狀後，認
    於被告緩刑期間課予如附表二所示之負擔，始為適當，乃併
    予宣告之。又如被告於本案緩刑期間，違反上開所定負擔情
    節重大，足認原宣告之緩刑難收其預期效果，而有執行刑罰
    之必要，依刑法第75條之1第1項第4款規定，得撤銷其緩刑
    之宣告，併予敘明。
據上論斷，應依刑事訴訟法第455條之1第1項、第3項、第369條
第1項前段、第364條、第299條第1項前段，刑法第30條第1項、
第2項、第339條第1項、第55條、第41條第1項前段、第74條第1
項第1款、第2項第3款、第93條第1項，刑法施行法第1條之1第1
項、第2項前段，判決如主文。
本案經檢察官張立言到庭執行職務。
中    華    民    國   100    年    6     月    30    日
                  刑事第二庭審判長法  官  林惠玲
                                  法  官  劉家祥
                                  法  官  王耀興
以上正本證明與原本無異。
本件不得上訴。
                                  書記官  林家妮
中    華    民    國   100    年    7     月    1     日
附表一：
┌──┬───┬────────────┬────┬─────┬──────┐
│編號│被害人│詐   騙    方    式     │匯款時間│匯款地    │ 匯款金額   │
│    │      │                        │        │          │（新台幣）  │
├──┼───┼────────────┼────┼─────┼──────┤
│1   │楊欣寧│99年1月18日21時30分許， │99年1月 │桃園縣蘆竹│30000 元    │
│    │      │楊欣寧接獲詐欺集團來電，│18 日   │鄉中國信託│            │
│    │      │佯稱其於奇摩拍賣購物，付│        │商業銀行南│            │
│    │      │款時匯入分期付款帳戶或約│        │崁分行    │            │
│    │      │定帳戶有誤，將造成重複扣├────┼─────┼──────┤
│    │      │款，要其前往ATM操作以取 │同上    │同上      │同上        │
│    │      │消付款，楊欣寧因而陷於錯│        │          │            │
│    │      │誤而依其指示操作，先後匯├────┼─────┼──────┤
│    │      │款共4次至其指定帳戶內， │同上    │同上      │同上        │
│    │      │共遭詐欺100000元。      │        │          │            │
│    │      │                        ├────┼─────┼──────┤
│    │      │                        │同上    │同上      │10000元     │
├──┼───┼────────────┼────┼─────┼──────┤
│2   │賴雅靜│99年1月18日18時19分許， │99年1月 │彰化市曉陽│20000元     │
│    │      │賴雅靜接獲詐欺集團來電，│18日    │路中國信託│            │
│    │      │佯稱其於奇摩拍賣購物，付│        │商業銀行  │            │
│    │      │款時誤填為分期付款方式，├────┼─────┼──────┤
│    │      │將造成重複扣款，要其前往│同上    │同上      │30000元     │
│    │      │ATM操作以取消付款，賴雅 │        │          │            │
│    │      │靜因而陷於錯誤而依其指示│        │          │            │
│    │      │操作，先後匯款共2次至其 │        │          │            │
│    │      │指定帳戶內，共遭詐欺    │        │          │            │
│    │      │50000 元。              │        │          │            │
└──┴───┴────────────┴────┴─────┴──────┘
附表二：
被告應給付被害人賴雅靜新台幣（下同）4萬元，給付方式：
一、被告已於民國100年6月8日給付被害人賴雅靜2萬元。
二、餘2萬元，自100年7月起，於每月15日給付5千元，至全部清
    償為止。
被告應給付被害人楊欣寧新台幣（下同）8萬元，給付方式：
一、被告已於民國100年6月8日給付被害人楊欣寧2萬元。
二、餘6萬元，自100年7月起，於每月12日給付5千元，至全部清
    償為止，如有一期未給付，視為全部到期。